【裁判字號】    93,交聲,365
【裁判日期】    950509
【裁判案由】    違反道路交通管理處罰條例聲明異議
【裁判全文】
臺灣士林地方法院交通事件裁定        93年度交聲字第365 號
原處分機關  臺北市交通事件裁決所
異  議  人
即受處分人  甲○○
上列異議人即受處分人因違反道路交通管理處罰條例案件，對於
臺北巿交通事件裁決所民國93年1 月29日北市裁三字第裁22-AXX
034549號裁決聲明異議（原舉發案號：臺北市政府警察局舉發違
反道路交通管理事件通知單北市警交大字第AXX034549 號），經
臺灣臺北地方法院於93年4 月30日裁定管轄錯誤，移送本院（93
年度交聲字第203 號），本院裁定如下：
    主  文
異議駁回。
    理  由
一、按民國90年1 月17日公布、同年6 月1 日施行之道路交通管
    理處罰條例第40條第1 項規定，汽車駕駛人，行車速度，超
    過規定之最高時速者，處新臺幣（下同）1,200 元以上2,40
    0 元以下罰鍰；汽車駕駛人，違反前開規定者，除依原條款
    處罰鍰外，並記違規點數1 點，同條例第63條第1 項第1 款
    定有明文；又按汽車駕駛人，駕駛汽車違反道路交通安全規
    則，因而肇事致人受傷者，吊扣其駕駛執照3 個月至6 個月
    ，同條例第61條第3 項分別規定甚明。查道路交通管理處罰
    條例第61條第3 項規定，於93年4 月21日修正如下：汽車駕
    駛人，駕駛汽車違反道路交通安全規則，因而肇事致人受傷
    者，記違規點數3 點；致人重傷者，吊扣其駕駛執照3 個月
    至6 個月，該規定經行政院於93年6 月30日以院臺交字第09
    30086684號令發布於93年7 月1 日施行。
二、原處分意旨略以：異議人於92年10月30日晚上7 時30分許，
    駕駛車牌號碼BQC-003 號重型機車，超速行經臺北市大同區
    市○○道○ 段，由東向西行駛至市○○道與西寧北路交岔路
    口肇事地點時，其前車頭與沿西寧北路南向北行駛，由謝嘉
    和所駕駛之車號BNC-692 號重型機車相碰撞而肇事致人受傷
    ，經警舉發（一）超速行駛（自稱60公里/ 小時，限速40公
    里/ 小時），（二）違反道路交通安全規則，因而肇事致人
    受傷，依道路交通管理處罰條例第40條第1 項規定，處罰鍰
    1,200 元，並依同條例第61條第3 項、第63條第1 項第1 款
    ，裁處吊扣駕駛執照3 個月，並記違規點數1 點。
三、異議意旨略以：伊於92年10月30日晚上7 時30分許，駕駛車
    牌號碼BQC-003 號重型機車，行經系爭路口，剛進入路口時
    ，交通號誌突然由綠燈轉變為黃燈，伊乃欲加速通過，惟瞬
    間突然發現反方向之左前方有1 部機車（即方謝嘉和騎乘之
    車號BNC-692 號重型機車）由市○○道自西向東反方向違規
    左轉，欲直接衝向西寧北路北上車道，為避免對撞，伊即緊
    急剎車，而對方亦採取同樣動作，由於此時交通號誌已由黃
    燈轉變為紅燈，伊鑑於對方亦已作讓步動作，乃將離合器線
    完全放開，加油擬急速通過，未料，對方可能亦誤以為伊已
    作讓步，其亦欲加速通過，以致伊左側油箱遭對方強力撞擊
    ，人車倒置於西寧北路南下車道中間，發生車禍後，警員詢
    以當時車速，伊因駕駛經驗尚輕，故以直覺回答當時車速約
    60公里，惟當時情況危急千鈞一髮之際，伊根本無法去看碼
    錶時速，伊當時回答警員時速60公里僅是伊猜測的速度，伊
    車速應未達時速60公里之多，此外，本件車禍事故，伊並未
    違反道路交通安全規則，亦未肇事致人受傷，伊係為被對方
    撞及之被害人，而非撞及對方肇事之人，據此聲明異議云云
    。
四、經查：
  (一)本件異議人即受處分人甲○○於92年10月30日晚上7 時30分
    許，駕駛車牌號碼BQC-003 號重型機車，行經臺北市大同區
    市○○道○ 段（按本院93年度交易字第118 號判決與臺灣士
    林地方法院檢察署93年度偵字第2234號第6-9 頁所附相片雖
    標明該路段為「鄭州路」，惟查本件臺北市○○○○○道路
    交通事故現場圖、交通警察大隊事故肇事原因初步分析研判
    表、交通警察大隊交通事故分析研判表、大同分局交通分隊
    交通事故談話紀錄表、臺北市車輛行車事故委員會鑑定意見
    書、臺北市車輛行車事故鑑定覆議委員會鑑定覆議意見書、
    舉發違反道路交通管理事件通知單、臺北巿交通事件裁決所
    違反道路交通管理事件裁決書皆稱該地點為「市○○道」，
    故本件依此原則，以下皆稱系爭路口為市○○道），由東向
    西行駛至市○○道1 段與西寧北路交岔路口時，與南向北行
    駛由謝嘉和所駕駛之車牌號碼BNC-692 號重型機車相碰撞，
    機車騎士謝嘉和受有左側鎖骨骨折及右側髕骨骨折傷害之事
    實，業據異議人陳述在卷，並有採證照片13張及道路交通事
    故現場圖、交通警察大隊事故肇事原因初步分析研判表、交
    通警察大隊交通事故分析研判表、大同分局交通分隊交通事
    故談話紀錄表、臺北市車輛行車事故委員會鑑定意見書、臺
    北市車輛行車事故鑑定覆議委員會鑑定覆議意見書、臺北市
    立中興醫院甲種診斷證明書附卷可稽，此部分事實洵堪認定
    。
  (二)異議人辯以：伊當時車速應未達時速60公里之多，故並未超
    速云云，惟查：
    1.案發當時係92年10月30日（星期四）晚上7 時30分許，市
      ○○道○ 段與西寧北路交岔路口處之號誌管制係採「重覆
      簡單二時相」運作，第一時相與第三時相為市○○道東西
      向通行，第二時相及第四時相為西寧北路南北向對開，其
      週期為200 秒，第一時相至第四時相之秒數依序為75秒、
      45秒、40秒、40秒，以上各時相內含黃燈4 秒及全紅清道
      時間為3 秒，此有臺北市交通管制工程處94年4 月18日北
      市交工控字第09431415500 號函暨檢附之市○○道西寧北
      路口交通號誌時制表在卷可參（參本院93年度交易字第11
      8 號卷第242- 243頁），而肇事路口市○○道○ 段與西寧
      北路交岔路口南北向路幅寬廣，距離為40.9公尺，東西向
      距離則為32 .1 公尺，謝嘉和騎乘車牌號碼BNC-692 號重
      型機車由西寧北路南向北方向，自停止線起算須通過30.1
      公尺，方可駛至其指稱之碰撞處A 點，異議人騎乘車牌號
      碼BQC-003 號重型機車由市○○道○ 段東往西方向，自發
      現綠燈轉為黃燈之位置（即斑馬線處）需行駛16.6公尺，
      方可駛至其指稱之碰撞處B 點，謝嘉和與異議人所指之碰
      撞處有A 點與B 點位置之不同，2 點間之距離為4.2 公尺
      等情，業據本院刑事庭承辦異議人過失傷害刑事案件法官
      於94年4 月6 日至肇事現場履勘屬實，製有勘驗筆錄、相
      片在卷可憑（見本院93年度交易字第118 號卷第240-241
      頁、第244-245 頁）。
    2.查本件異議人於異議狀陳稱其係騎車於經過市○○道○ 段
      東往西方向之停止線，進入交岔路口時，方發現東西向燈
      號由綠燈轉變為黃燈，並於路口中發現號誌由黃燈轉為紅
      燈云云，查依當時號誌轉換時間，其通過系爭路口之時間
      應最少尚有黃燈4 秒及紅燈3 秒總共7 秒之充裕因應時間
      ，異議人就其行車速度前後有60、30或40公里說法之不同
      ，異議人自發現綠燈轉變黃燈之斑馬線處至其指稱之碰撞
      B 點，距離僅相距16.6公尺之距離，如其時速為60公里，
      l 秒應可行進16.6 7公尺，如此僅需l 秒即可到達碰撞處
      ，僅需2 秒即可通過該32.1公尺之交岔路口；倘其時速為
      30至40公里，每秒約行進8.33至ll.ll 公尺，約2 秒時間
      可到達碰撞處，不到4 秒即可安全從容通過該路口，是以
      異議人若遵守號誌及速限管制規定，其皆應有足夠從容之
      時間，於黃燈轉變為紅燈之前離開系爭路口方是。設若異
      議人以時速40公里之速度通過斑馬線，約行1.5 秒即應到
      達碰撞點，迨無可能於此同時於路口中見著號誌由黃燈轉
      變為紅燈，是以由此反推，異議人若以40公里之速度前行
      ，並於路口中見著號誌由黃燈轉變為紅燈而因此心生慌忙
      ，則異議人必係於黃燈亮起至少2.5 秒後闖越停止線，穿
      越斑馬線進入系爭路口，方有可能於路口中見著號誌由黃
      燈轉變為紅燈，然時速40公里之速度為法定正常速度，換
      算時速40公里之車行距離，異議人於見著黃燈亮起至停止
      線前，其至少有27公尺以上之減速因應時間，其本應準備
      減速停車等待紅燈，然其於通過系爭路口斑馬線時，於16
      .6 公 尺之距離內尚出現千鈞一髮緊急剎車、互讓最後不
      及因應對撞之事故，換算自斑馬線到達碰撞點以時速40公
      里之速度應尚有1.5 秒以上之緩衝因應時間，若異議人所
      辯未超速為真，理應不致於發生撞擊力如此大，兩方車輛
      毀損如此嚴重加以雙方人員受傷之車禍，是以得以推斷異
      議人之車行速度當時應已超過法定40公里以上之行車速度
      。
  (三)再查，證人謝嘉和於警詢、偵查及本院審理時均證稱其在西
    寧北路南往北方向停等紅燈，綠燈方起步，並於本院刑事庭
    審理時並稱其等了30幾秒的紅燈，衡諸常情，倘謝嘉和真有
    闖越市○○道○ 段西向東方向車道，此時其即應停在安全島
    及網狀線附近暫停等待，因市○○道○ 段東向西方向於系爭
    時間車流量極大，謝嘉和此時應無法直接闖越，則其實無須
    干冒危險提早闖越市○○道○ 段西向東方向之紅燈號誌，蓋
    闖越紅燈之結果仍須暫停等待市○○道○ 段東向西之大量車
    流空隙或號誌變換，是推斷謝嘉和違反號誌管制之可能性較
    低，且謝嘉和稱其在西寧北路南往北方向等了30幾秒紅燈，
    亦與上揭第一時相與第三時相之情況相符，蓋第一、三時相
    市○○道○ 段東西向為綠燈，此時西寧北路南北向即為紅燈
    ，第一、三時相市○○道○ 段東西向有68秒（75秒減去黃燈
    與紅燈共7 秒）與33秒之綠燈，反之西寧北路南北向至少有
    68秒與33秒之紅燈，是證人謝嘉和證稱之停等紅燈30幾秒與
    事實相符，其所稱行車方向號誌為綠燈乙節，應較為可採。
    而依異議人所稱之時速，不論係60公里或30至40公里，倘號
    誌如異議人所言剛變換為黃燈，異議人尚有7 秒之充裕時間
    從容通過該32.1公尺之交岔路口，實無與謝嘉和發生碰撞之
    可能，再者，異議人指稱之碰撞B 處竟係位於市○○道○ 段
    東往西方向內側車道黃實線之左方外側（見本院93年度交易
    字第118 號卷第245 頁），此碰撞點已位於安全島網狀線之
    區塊內，異議人自市○○道○ 段東向西直行，若其未違反號
    誌管制超速搶越系爭路口，則對方闖越路口理應與對造於車
    道內發生碰撞才是，然其卻於內側車道外方處與對造發生碰
    撞，更能證諸其係超速搶越路口，為閃避停等於西寧北路北
    往南方向之汽機車，並預留此些車輛已屆綠燈起步之時間與
    空間，是以靠近內側車道超速行駛，以圖閃避上揭停等車輛
    起步並求快速穿越路口，因此方與謝嘉和碰撞在一起，而謝
    嘉和於偵查中證稱伊車頭已過安全島之邊緣（見臺灣士林地
    方法院檢察署93年度偵字第2234號卷第66頁），亦與其指稱
    之碰撞A 點位置相符（見本院93年度交易字第118 號卷第24
    4 頁），綜上，本院認證人謝嘉和之證述堪以採信，異議人
    於肇事路口應係超速行駛、搶越紅燈無訛。
  (四)又查，異議人於異議狀中指稱其於發現對方謝嘉和後有採取
    緊急剎車之動作，於見對方有作讓步動作後，乃將離合器線
    完全放開，加油擬急速通過云云。因異議人所騎乘之機車為
    非自動排檔之重型機車，此型機車之特性係於高速行駛時需
    配用高檔次，於高速行駛緊急剎車時因反應時間甚短，為免
    機車於猝短時間內以高檔次配低速度導致熄火，方有同時按
    壓離合器線之必要，反之若以較低速檔次、低速行駛緊急剎
    車時，除非移動之車輛已臻靜止之狀態，否則僅需剎車而毋
    庸按壓離合器線以避免熄火之必要。查異議人於緊急剎車時
    有同時按壓離合器線，於研判對方已作讓步動作，將離合器
    線完全放開，加油擬急速通過系爭路口，可證異議人之機車
    當時係於高檔次、高速行駛之狀態下，又於車速仍為高檔次
    、高速移動行駛之前提下方有可能直接完全放開離合器線而
    不降低改變檔次仍能加油急速通過系爭路口，如此動作更可
    證諸異議人係於超速之情形下闖越系爭路口，於未及減速之
    前提下與對造相撞，肇致該次事故，是綜合上情，異議人辯
    以並未超速闖紅燈云云，顯係卸責之詞，委不足採。
  (五)按行車速度，應依速限標誌或標線之規定；汽車行駛時，駕
    駛人應注意車前狀況及兩車併行之間隔，並隨時採取必要之
    安全措施，道路交通安全規則第93條第1 項、第94條第3 項
    分別定有明文。查該次事故致使機車騎士謝嘉和受有左側鎖
    骨骨折及右側髕骨骨折傷害之事實，此有92年12月15日臺北
    市立中興醫院甲種診斷證明書1 份在卷足憑，本件異議人騎
    乘機車本應注意遵守上開規定，竟疏未注意違反道路交通安
    全規則，異議人之肇事行為與謝嘉和之受傷結果間具有相當
    因果關係，從而原處分機關對異議人為「違反道路交通安全
    規則，因而肇事致人受傷」之處分並無違誤。
  (六)末查，行政罰法業已於95年2 月5 日生效施行，查行政罰法
    第4 條、第5 條規定，違反行政法上義務之處罰，以行為時
    之法律或自治條例有明文規定者為限。行為後法律或自治條
    例有變更者，適用行政機關最初裁處時之法律或自治條例。
    但裁處前之法律或自治條例有利於受處罰者，適用最有利於
    受處罰者之規定。按90年1 月17日公布、同年6 月1 日施行
    之道路交通管理處罰條例第40條第1 項規定，汽車駕駛人，
    行車速度，超過規定之最高時速者，處1,200 元以上2,400
    元以下罰鍰；汽車駕駛人，違反前開規定者，除依原條款處
    罰鍰外，並記違規點數1 點，同條例第63條第1 項第1 款定
    有明文；又按汽車駕駛人，駕駛汽車違反道路交通安全規則
    ，因而肇事致人受傷者，吊扣其駕駛執照3 個月至6 個月，
    同條例第61條第3 項分別規定甚明。查道路交通管理處罰條
    例第61條第3 項規定，於93年4 月21日修正如下：汽車駕駛
    人，駕駛汽車違反道路交通安全規則，因而肇事致人受傷者
    ，記違規點數3 點；致人重傷者，吊扣其駕駛執照3 個月至
    6 個月，該規定經行政院於93年6 月30日以院臺交字第0930
    086684號令發布於93年7 月1 日施行，此有道路交通管理處
    罰條例法規沿革表1 份附卷可稽。本件事發行為之時間點為
    92年10月30日，行政機關最初裁處時之時間點為93年1 月29
    日，是以本院審認適用本件之處罰條文係以93年1 月29日有
    效施行之處罰條文為依歸，而非以93年7 月1 日以後施行之
    修正規定為依據，併此指明。
五、從而原處分機關依90年1 月17日公布、同年6 月1 日施行之
    道路交通管理處罰條例第40條第1 項、第61條第3 項規定，
    處罰鍰1,200 元並吊扣駕駛執照3 個月，復依同條例第63條
    第1 項第1 款記違規點數1 點，核無不當。本件異議為無理
    由，應予駁回。
據上論斷，應依道路交通案件處理辦法第19條，裁定如主文。
中    華    民    國    95    年    5     月    9     日
                  交通法庭法  官  黃潔茹
以上正本證明與原本無異。
如不服本裁定應於送達後5 日內向本院提出抗告狀。
                          書記官  柳瑞宗
中    華    民    國    95    年    5     月    9     日


司法院資訊處製作；財團法人民間司法改革基金會備份。
